ACORDAO-COMPLETO-2525730

ACÓRDÃO 231/2022 ATA 4/2022 - PLENÁRIO

VISTOS, relatados e discutidos estes autos de Solicitação do Congresso Nacional - SCN, materializada pela aprovação e envio a esta Corte pela chamada "CPI da Pandemia", do Requerimento 1503/2021, de autoria dos Senadores Rogério Carvalho (PT/SE) e Humberto Costa (PT/PE) , que requisita ao TCU a realização de fiscalização em todos os contratos de todos os órgãos e entidades da administração direta e indireta da União em que a empresa FIB Bank Garantia de Fianças Fidejussórias S.A., CNPJ 23.706.333/0001-36, figure como instituição garantidora;
ACORDAM os ministros do Tribunal de Contas da União, reunidos em Sessão Plenária, ante as razões expostas pelo relator, em:
9.1. prorrogar, em caráter excepcional, o prazo para atendimento à presente Solicitação do Congresso Nacional até 29/4/2022, nos termos estabelecido no inciso II e § 2º, ambos do art. 15 da Resolução TCU 215/2008;
9.2. autorizar a reiteração de diligência à Secretaria de Fazenda e Planejamento do Estado de São Paulo, na forma sugerida pela Selog em sua instrução de peça 112, sem prejuízo de que a referida unidade técnica, em conjunto com a Seproc/TCU, envide os esforços adicionais e necessários para a obtenção das informações objeto da mencionada diligência;
9.3. notificar a autoridade solicitante da presente decisão, na forma prevista no art. 19 da Resolução TCU 215/2008.

Solicitação do Congresso Nacional em que se requer a realização de auditoria em todos os contratos de todos os órgãos da administração direta e indireta da União em que a empresa FIB Bank Garantia de Fianças Fidejussórias S/A figure com instituição garantidora.

não há.

3. Interessados/Responsáveis: não há.

13.1. Ministros presentes: Bruno Dantas (na Presidência), Walton Alencar Rodrigues, Benjamin Zymler, Augusto Nardes, Vital do Rêgo (Relator), Jorge Oliveira e Antonio Anastasia.
13.2. Ministros-Substitutos presentes: Augusto Sherman Cavalcanti, Marcos Bemquerer Costa e Weder de Oliveira.

ACORDAO-COMPLETO-2534811

Acórdão 2373/2022 - Plenário

VITAL DO RÊGO

Adoto como relatório a instrução de mérito elaborada no âmbito da Secretaria de Controle Externo de Aquisições Logísticas - Selog, peça 112, que contou com a anuência da dirigente da referida unidade técnica, peça 113, a seguir transcrita com os ajustes de forma pertinentes:
Trata-se de Solicitação do Congresso Nacional (SCN) , autuada em 17/9/2021, tendo por objeto o atendimento a solicitação decorrente da aprovação, pela chamada "CPI da Pandemia", do requerimento 1503/2021, de autoria dos Senadores Rogério Carvalho (PT/SE) e Humberto Costa (PT/PE) , em que se requereu ao TCU a fiscalização em todos os contratos de todos os órgãos da administração direta e indireta da União em que a empresa FIB Bank figure como instituição garantidora.
A empresa FIB Bank foi objeto de investigação da Comissão Parlamentar de Inquérito constituída pelo Senado Federal para:
...apurar as ações e omissões do Governo Federal no enfrentamento da Pandemia da Covid-19 no Brasil; as possíveis irregularidades, bem como outras ações ou omissões cometidas por administradores públicos federais, estaduais e municipais, no trato com a coisa pública, limitado apenas quanto à fiscalização dos recursos da União repassados aos demais entes federados para as ações de prevenção e combate à Pandemia da Covid-19.
Segundo apurado pela "CPI da Pandemia" e fartamente divulgado por veículos jornalísticos, o Ministério da Saúde firmou o Contrato 29/2021, por meio de dispensa de licitação, com a empresa Precisa Comercialização de Medicamentos Ltda. (CNPJ: 03.394.819/0005-00) , na condição de representante da empresa Bharat Biotech Limited International, para aquisição de vinte milhões de doses da vacina Covaxin/BBV152, ao custo unitário por dose de US$ 15,00 (peça 7) .
Conforme extraído da Cláusula Quarta do Contrato 29/2021: "4.1. O valor total do presente Termo de Contrato é de US$ 300.000.000,00 (trezentos milhões de dólares americanos) , que convertidos na hipótese de US$ 1,00 para R$ 5,38 perfaz o valor total estimado de R$ 1.614.000.000,00 (um bilhão, seiscentos e quatorze milhões de reais) " - (peça 7, p. 2) .
Nos termos do disposto na Cláusula Sétima - Da Garantia de Execução do Contrato 29/2021, a Precisa Comercialização de Medicamentos Ltda. (CNPJ: 03.394.819/0005-00) deveria apresentar, "no prazo de 10 dias após a assinatura do Termo de Contrato ou aceite do instrumento equivalente", a devida garantia contratual "no valor de US$ 15.000.000,00 (quinze milhões de dólares americanos) , que convertidos na hipótese de US$ 1,00 para R$ 5,38 perfaz o valor total estimado de R$ 80.700.000,00 (oitenta milhões e setecentos mil reais) correspondente a 5% do valor do Contrato", cabendo ao contratado "optar por uma das seguintes modalidades de garantia" (peça 7, p. 3) :
7.2.1. Caução em dinheiro ou em títulos da dívida pública, devendo estes ter sido emitidos sob a forma escritural, mediante registro em sistema centralizado de liquidação e de custódia autorizado pelo Banco Central do Brasil e avaliados pelos seus valores econômicos, conforme definido pelo Ministério da Fazenda;
7.2.2. Seguro-garantia;
7.2.3. Fiança bancária.
O requerimento enviado ao TCU pela "CPI da Pandemia" aponta que a contratada apresentou "garantia fidejussória", na forma de carta fiança emitida pela empresa FIB Bank Garantia de Fianças Fidejussórias S/A (CNPJ: 23.706.333/0001-36) , que teria sido indevidamente aceita pelo Ministério da Saúde.
No requerimento 1503/2021, os autores também apontam que, em razão de diversos indícios do cometimento de práticas ilícitas, "o FIB Bank não é instituição idônea" e que, no processo de aquisição de vacinas Covaxin "foram encontradas diversas irregularidades, tais como sobrepreço, pressão anormal e utilização de documentos falsos" (peça 3, p. 1) .
Em relação à apresentação de "garantia fidejussória", indicam que "apesar de todos os problemas mencionados, o FIB Bank continua a prestar garantias em contratos, com possível prejuízo à União, tornando-se urgente a adoção de providências" (peça 3, p. 2) , razão pela qual requerem ao TCU (peça 3, p. 1) :
...a realização [de] rigorosa auditoria em todos os contratos de todos os órgãos da administração direta e indireta da União em todos os contratos em que o FIB BANK GARANTIA DE FIANÇAS FIDEJUSSÓRIAS S/A, CNPJ 23.706.333/0001-36, figure com instituição garantidora. Considerando que o FIB Bank não é instituição idônea, requer-se, ademais, que o TCU determine aos órgãos da administração direta e indireta da União a pronta substituição da garantia, sob pena de nulidade dos contratos.
HISTÓRICO
O presente processo foi recebido para instrução nesta Selog em 20/9/2021, a qual concluiu sua apreciação em 28/9/2021, havendo assinalado a ausência de Relator designado e propondo em pareceres convergentes, em caráter preliminar, o envio à Secretaria das Sessões (Seses/TCU) para sorteio de Relator na forma do previsto no parágrafo único do art. 10 da Resolução TCU 215/2008, com posterior encaminhamento ao relator sorteado para apreciação das propostas subsequentes: realização de oitiva do Ministério da Saúde e diligências a esse e a diversos outros entes públicos (peças 12 a 14) .
Em 28/9/2021 procedeu-se ao sorteio de Relator do processo, havendo sido sorteado o Ministro Vital do Rêgo (peça 15) .
Em 6/10/2021, o Tribunal exarou o Acórdão 2439/2021-TCU-Plenário, pelo qual conheceu da SCN e autorizou a realização das medidas preliminares sugeridas pela Selog, sem prejuízo de que, adicionalmente, fosse promovida diligência junto ao Banco Central do Brasil - Bacen para que, no prazo máximo de quinze dias, "informe a esta Corte de Contas se a empresa FIB Bank Garantia de Fianças Fidejussórias S/A, CNPJ 23.706.333/0001-36, possui autorização para operar como instituição financeira e, como tal, a prestar garantia sob a forma de fiança bancária", havendo, ainda, fixado o prazo de setenta dias para atendimento da SCN (peça 16) .
Em 21/10/2021, o Banco Central do Brasil manifestou-se em atendimento à diligência informando que "de acordo com os nossos assentamentos cadastrais, a empresa FIB Bank Garantia de Fianças Fidejussórias S/A, CNPJ 23.706.333/0001-36, não possui autorização para operar como instituição financeira" (peça 39) .
Consta no Sistema Planejar que a data prevista para atendimento desta SCN expirou no dia 30/11/2021, ou seja, setenta dias contados a partir do início efetivo da apreciação, em 20/9/2021.
Todavia, cabe assinalar a existência de fatores intercorrentes que comprometeram a possibilidade de cumprimento do prazo determinado.
Conquanto o Acórdão 2439/2021-TCU-Plenário tenha sido exarado em 6/10/2021, somente em 14/10/2021 teve início a expedição dos devidos ofícios de comunicação de oitiva e diligências (peças 19 a 26, 30 e 37) . Em relação ao Ofício 59013/2021, referente à diligência à Secretaria de Fazenda do Estado de São Paulo (peça 37) , expedido somente em 20/10/2021, destaque-se que as informações nele requeridas são consideradas de especial relevância para o esclarecimentos dos fatos e o deslinde deste processo.
Estando ainda o processo em fase de comunicações, o Ministério da Economia e o Departamento de Polícia Federal ingressaram, em 3/11/2021, com pedido de prorrogação de prazo, originalmente estabelecido em quinze dias, para atendimento às diligências requeridas (peças 62 e 63) .
Ao apreciar os requerimentos de prorrogação de prazo, o 4º Serviço de Comunicação Processual da Seproc, manifestou-se pelo deferimento dos pleitos, havendo concedido, com fundamento na Portaria-MIN-VR 1/2019 (art. 1º, inciso IV) , dilação de prazo por mais quinze dias para o Departamento de Polícia Federal, a vencer em 16/11/2021 (peça 66) , e por mais sessenta dias, conforme requerido, para o Ministério da Economia, havendo assim prorrogado o prazo de atendimento até 29/12/2021 (peça 67) . 
Ademais, estando ainda o processo em fase de comunicações, em 9/11/2021, a empresa FIB Bank Garantia de Fianças Fidejussórias S/A (CNPJ: 23.706.333/0001-36) ingressou com "petição" (peças 71 a 96) , ainda não examinada e, posteriormente, em 12/11/2021, com "Pedido de Reexame" insurgindo-se contra item do Acórdão 2439/2021-TCU-Plenário (peça 16) , da relatoria do Ministro Vital do Rego, que determinou a realização de diligências. 
Em 7/12/2021 foram realizados o sorteio de representante do MPTCU para Pedido de Reexame (peça 99) e o sorteio de Relator de Recurso (peça 103) .
Em 15/12/2021, o Tribunal exarou o Acórdão 3140/2021-TCU-Plenário em que não conheceu do pedido de reexame, sem embargo de haver decidido receber os documentos às peças 72 a 97 como elementos de defesa, nos termos do artigo 279, parágrafo único, do Regimento Interno do TCU (peças 107 a 109) .
Em 27/12/2021 foi expedido o Ofício 72526/2021-TCU/Seproc comunicando ao representante legal da 72526/2021-TCU/Seproc o julgado de apreciação do recurso (peça 111) , sem que haja, até a presente data, juntada do respectivo termo de ciência.
ANÁLISE
 A inesperada concessão, em 4/11/2021, de alargado prazo ao Ministério da Economia para o pleno atendimento à diligência, quadruplicando o prazo originalmente estabelecido no Acórdão 2439/2021-TCU-Plenário, Relator Ministro Vital do Rêgo, inviabilizou o cumprimento do prazo para atendimento a esta SCN, que, originalmente, venceria em 30/11/2021.
Ademais, se assim não fosse, a interposição de recurso com efeito suspensivo até a apreciação conclusiva do Tribunal e conclusão das devidas comunicações processuais, impossibilitaram a esta Selog efetuar qualquer apreciação no processo.
Cabe também assinalar que não há registro de manifestação da Secretaria de Fazenda do Estado de São Paulo em resposta à diligência determinada no item 9.3 do Acórdão 2439/2021-TCU-Plenário, Relator Ministro Vital do Rêgo. Considerando que as informações requeridas ao órgão estadual, que não está inserido dentre as unidades jurisdicionadas ao TCU, são consideradas de especial relevância para o esclarecimentos dos fatos e o deslinde deste processo, entende-se pela necessidade de reiteração dos termos do Ofício 59013/2021-TCU/Seproc, expedido em 20/10/2021 (peça 37) , de modo a conceder nova oportunidade de manifestação, o que irá retardar a apreciação deste processo. 
Por fim, registre-se que a chamada "CPI da Pandemia" encerrou seus trabalhos, com aprovação de seu relatório final, em 26/10/2021. Logo, o atendimento a esta SCN, ainda que intempestivo, não terá qualquer efeito prejudicial aos trabalhos do Congresso Nacional. De fato, a presente SCN reveste-se de características assemelhadas ao processo de Representação, no qual, uma vez iniciado, o Tribunal assume total controle sobre a condução das investigações e prescinde de qualquer outra movimentação processual do requerente.
Havendo vencido o prazo em 30/11/2021, sem que houvesse possibilidade de a unidade técnica instrutiva efetuar qualquer apreciação no processo, pelo menos, no período de 89 dias compreendido entre os dias 29/9/2021 a 27/12/2021, impõe-se a necessidade de prorrogação do prazo originalmente estabelecido para o atendimento desta SCN. No entanto, conforme disposto no § 2º do art. 15 da Resolução 215/2008, somente seria admitida a prorrogação por metade do prazo original, ou seja, mais 35 dias, o que, de antemão, já se mostraria irrealizável. 
Considerando os fatos aqui relatados, encaminha-se proposta de prorrogação, em caráter excepcional, do prazo para atendimento a esta SCN, até o dia 31/3/2022.
PROPOSTA DE ENCAMINHAMENTO
Ante o exposto, submetem-se os autos à consideração superior, propondo:
28.1	a prorrogação, em caráter excepcional, do prazo para atendimento a esta SCN, até o dia 31/3/2022;
28.2	reiterar diligência a Secretaria da Fazenda e Planejamento do Estado de São Paulo, com fundamento nos artigos 42 e 87 da Lei 8.443/1992 e no art. 198, § 1º, inciso II, da Lei 5.172/1966, para que, no prazo de até vinte dias, em atendimento a Solicitação do Congresso Nacional, encaminhe as informações a respeito da empresa FIB Bank Garantia de Fianças Fidejussórias S/A (CNPJ: 23.706.333/0001-36) , a serem requeridas na forma da minuta anexa ao final desta instrução.
28.3	Encaminhar cópia desta instrução e da decisão que vier a ser proferida nos autos ao Senador Omar Aziz, Presidente da CPI da Pandemia, em atendimento ao requerido no Ofício 2530/2021 - CPIPANDEMIA, de 14/9/2021 (peça 1) , e consoante o disposto no art. 18 da Resolução TCU 215/2008.
É o Relatório.

Roberto Ozelame Ochoa (OAB/SP 332.451).

Não atuou.

SOLICITAÇÃO DO CONGRESSO NACIONAL. CPI DA PANDEMIA. REALIZAÇÃO DE AUDITORIA. CONTRATOS ADMINISTRATIVOS EM QUE A INSTITUIÇÃO FIB BANK FIGURE COMO GARANTIDORA. INDÍCIOS DE ILEGALIDADE. FIXAÇÃO DE NOVO PRAZO PARA ATENDIMENTO À SCN. AUTORIZAÇÃO DE NOVA DILIGÊNCIA À SEFAZ-SP. NOTIFICAÇÃO DA AUTORIDADE SOLICITANTE.

SOLICITAÇÃO DO CONGRESSO NACIONAL (SCN)

Secretaria de Controle Externo de Aquisições Logísticas (Selog).

Em apreciação, Solicitação do Congresso Nacional - SCN, materializada pela aprovação e envio a esta Corte pela chamada "CPI da Pandemia", do Requerimento 1503/2021, de autoria dos Senadores Rogério Carvalho (PT/SE) e Humberto Costa (PT/PE) , que requisita ao TCU a realização de fiscalização em todos os contratos de todos os órgãos e entidades da administração direta e indireta da União em que a empresa FIB Bank Garantia de Fianças Fidejussórias S/A, CNPJ 23.706.333/0001-36, figure como instituição garantidora.
A título de esclarecimento, a instituição FIB Bank participou como garantidora do Contrato 29/2021, firmado entre o Ministério da Saúde, por meio de contratação direta, e a empresa Precisa Comercialização de Medicamentos Ltda. (CNPJ: 03.394.819/0005-00) , na condição de representante da empresa Bharat Biotech Limited International, para aquisição de vinte milhões de doses da vacina Covaxin/BBV152, ao custo total de US$ 300 milhões ou, aproximadamente, R$ 1,61 bilhão (peça 7) . O contrato em questão foi posteriormente rescindido pelo Ministério da Saúde, o que não impede a continuidade da apuração dos indícios de irregularidades noticiados. 
Diga-se que a garantia prestada, correspondente a 5% do valor do contrato (equivalente a US$ 15 milhões) , foi na modalidade de garantia pessoal ou fidejussória, não prevista no art. 56, § 1º, da Lei de Licitações. 
Em face das informações que até então constavam dos autos, a Secretaria de Controle Externo de Aquisições Logísticas - Selog elaborou instrução preliminar (peças 12 a 14) em que propôs o conhecimento da presente SCN e sugeriu a realização das seguintes diligências:
ao Ministério da Saúde, para a obtenção de contratos em que figurem como signatárias empresas do Sr. Francisco Maximiano, a exemplo da Precisa Comercialização de Medicamentos, com a informação das garantias apresentadas; 
à Procuradoria-Geral da Fazenda Nacional, à Advocacia-Geral da União e ao Ministério da Economia, para que informem a respeito da existência de contratos administrativos, nos quais tenha sido aceita como garantia contratual carta fiança/"garantia fidejussória" emitida pela empresa FIB Bank; 
à Procuradoria-Geral da Fazenda Nacional - PGFN, para que informe as empresas que, a exemplo da FIB Bank, tenha identificado como emitentes de "garantias fidejussórias inidôneas para garantia do crédito inscrito em dívida ativa da União", cabendo indicar os respectivos processos judiciais e administrativos em que tenha identificado o cometimento da prática e informar as providências que tenha adotado a respeito em cada um dos casos; e 
à Secretaria da Fazenda e Planejamento do Estado de São Paulo - Sefaz-SP, para que encaminhe informações de notas fiscais emitidas pela empresa FIB Bank.
Mediante o Acórdão 2439/2021-TCU-Plenário (peça 16) , o TCU conheceu do expediente encaminhado pela CPI da Pandemia como SCN. Em adição, autorizou a realização das medidas preliminares sugeridas pela Selog, bem como determinou a realização de diligência adicional ao Banco Central do Brasil - Bacen para que informasse se a empresa FIB Bank Garantia de Fianças Fidejussórias S/A possuía autorização para operar como instituição financeira e, como tal, a prestar garantia sob a forma de fiança bancária.
Em derradeiro, referido decisum, nos termos dos arts. 14, inciso I, e 15, inciso II, da Resolução TCU 215/2008, fixou o prazo de setenta dias para o atendimento da presente SCN, contados na forma fixada pelo art. 15, § 1º, da citada resolução.
Nesta oportunidade, o processo retorna a este Relator para que seja apreciada proposta da Selog (peças 112 e 113) no sentido de que seja: i) excepcionalmente, prorrogado o prazo de atendimento à presente SCN até o dia 31/3/2022; ii) reiterada diligência à Secretaria da Fazenda e Planejamento do Estado de São Paulo, na forma já determinada pelo Acórdão 2439/2021-TCU-Plenário.
Acolho a proposta Selog, razão pela qual adoto os fundamentos nela expendidos, transcritos no relatório precedente, em minhas razões de decidir.
Observo que o prazo original para atendimento à presente SCN findou em 30/11/2021, conforme fixado pelo subitem 9.2 do Acórdão 2439/2021-TCU-Plenário, a justificar a prorrogação pleiteada.
Consoante trazido à relevo pela Selog, medidas processuais adotadas no curso das apurações acabaram por elastecer o tempo de trâmite dos autos. Entre elas, cabe destacar as prorrogações de prazo concedidas aos órgãos diligenciados para atender os pedidos de informações desta Corte de Contas, bem como o processamento do recurso interposto pelo FIB Bank em face do Acórdão 2439/2021-TCU-Plenário, cuja apreciação ocorreu mediante Acórdão 3140/2021-TCU-Plenário (peça 107) , com a negativa de provimento.
Tais medidas processuais, além de se revelarem essenciais para a tramitação dos autos em conformidade com os normativos que regem o processo no TCU, também se revelam necessárias ao deslinde do feito, a demonstrar a oportunidade e a necessidade de sua adoção.
Há que se destacar, contudo, que, nos termos do art. 15, § 2º, da Resolução 215/2008, a prorrogação de prazo para atendimento à SCN deve jungir-se à metade do prazo inicialmente concedido. 
No caso concreto, portanto, em princípio, poder-se-ia fixar o tempo extra máximo de 35 dias para atendimento à solicitação em apreciação, contados do vencimento do prazo original, o que resultaria na fixação da data de 4/1/2022, como prazo final para seu atendimento.
Ocorre que o caso sob análise comporta especificidades que apontam para a prorrogação do prazo para além de 4/1/2022.
Primeiro, pois o prazo inicialmente fixado para o atendimento à presente SCN, qual seja, 30/11/2021, já extrapolava a data final de funcionamento da CPI da Pandemia, encerrada em 26/10/2021, de sorte que as informações que serão produzidas por esta Corte de Contas na presente apuração, mesmo que inobservado o prazo original, ainda serão de utilidade no âmbito do Congresso Nacional, sem comprometer a atribuição deste TCU em auxiliar os trabalhos do Parlamento quando por ele demandado. 
Segundo, pois esta Corte de Contas, quando da instrução e apreciação de SCN que envolva a realização de fiscalização, possui o prazo máximo de atendimento de 180 dias, prorrogáveis por mais 90 dias, de acordo com o que estabelece o inciso II e § 2º, ambos do art. 15 da Resolução TCU 215/2008, o que não inviabilizaria, de forma excepcional, a fixação do prazo de atendimento para além de 4/1/2022. 
Terceiro, deve ser considerada a importância e a necessidade de obter informações junto à Secretaria da Fazenda e Planejamento do Estado de São Paulo - Sefaz-SP para o deslinde do presente processo. Conforme relatado pela unidade instrutiva, uma primeira tentativa de obtenção desses dados, mediante o envio de expediente escrito, mostrou-se infrutífera, o que pode ensejar a adoção de medida adicional de prévio contato telefônico ou presencial junto àquele órgão.
A par de todo o exposto, considera-se que o prazo máximo para o atendimento à presente SCN deve ser fixado, excepcionalmente, como sendo 29/4/2022, data que não extrapola o prazo teórico máximo de 270 dias fixado pela Resolução TCU 215/2008.
Em adição, julgo que deve ser autorizada a renovação da diligência à Sefaz-SP, na forma sugerida pela Selog na instrução de peça 112, sem prejuízo de que a referida unidade técnica, em conjunto com a Seproc/TCU, envide os esforços adicionais e necessários para a obtenção das informações objeto da mencionada diligência.
Com essas considerações, voto para que o Tribunal aprove a minuta de Acórdão que ora submeto à consideração deste Colegiado.
TCU, Sala das Sessões, em 9 de fevereiro de 2022.
Ministro VITAL DO RÊGO 
Relator